【裁判字號】    92,判,1082
【裁判日期】    920821
【裁判案由】    新型專利異議
【裁判全文】
最  高  行  政  法  院  判  決                  九十二年度判字第一○八二號
    上  訴  人  乙○○
    被 上訴 人  經濟部智慧財產局
    代  表  人  蔡練生
    參  加  人  甲○○
右當事人間因新型專利異議事件，上訴人對於中華民國九十一年五月一日臺北高等行
政法院九十年度訴字第四六一四號判決，提起上訴，本院判決如左：
    主  文
上訴駁回。
上訴審訴訟費用由上訴人負擔。
    理  由
一、參加人於民國八十八年四月三日以「排油煙機之導流結構改良」向被上訴人申請
    新型專利，經被上訴人編為第00000000號審查，准予專利（下稱系爭案
    ）。公告期間，上訴人以系爭案違反專利法第九十八條第一項第二款之規定，檢
    具上訴人申請在先並經核准專利之八十五年四月一日公告之第00000000
    號「低噪高壓除油煙機全程氣流流場與整體結構的排列和組合方式」發明專利案
    （下稱引證案）專利公告及說明書影本等，對之提起異議，案經被上訴人審查，
    於八十九年十一月二十八日以（八九）智專三（三）○二○四五字第○八九八九
    ○○二○三七號專利異議審定書為「異議不成立」之處分。上訴人不服，提起訴
    願，遭駁回後，遂提起本件行政訴訟。
二、上訴人於原審起訴主張略以：系爭案侵犯上訴人專利權範圍，由引證案說明書及
    系爭案說明書之比較，系爭案所持申請專利之物品及其論說近乎抄襲引證案專利
    權範圍，系爭新型專利權之授予，確已侵犯上訴人專利權實無可置疑。更何況上
    訴人專利權範圍乃為一理念物品，苟依其精神範疇所作之修飾或等效變化仍包括
    在上訴人專利範圍內，此論說觀點復為系爭案第（６）頁創作說明（４）最後三
    行之結論所自認。依法系爭新型專利之申請，原即應予退件不作審核。系爭案未
    經調查即遽行審核，違背審核程序，被上訴人所編申請專利須知明載，新型專利
    應就已有物品作全部或局部改良，合於更實用，方可申請，故「已有物品」乃新
    型專利申請之前提要件。本件系爭授予新型專利權之物品既經上訴人異議已侵犯
    上訴人發明專利範圍，被上訴人乃專利權准駁專責機構，依職責自應首先查明檔
    案以免專利權之重複授予或就申請新型專利所持之物品確為市井流傳之已有物品
    所改良，說明核准本件新型專利已符合「已有物品」之前提要件，同時說明界分
    與上訴人專利物品鹿馬之不同所在，杜絕日後糾紛，被上訴人違背其基本職責，
    未查明前提要件是否存在，即遽行審核本件新型專利權之授予，自屬不合法，應
    予撤銷。被上訴人授予系爭新型專利權不備法定要件，系爭新型專利權之授予，
    雖經上訴人提出異議，被上訴人竟以該新型專利係就物品結構的技術層面作部分
    枝節的改變為授予專利之唯一理由，然上訴人之專利物品為「前所未有之物品」
    而非市井流傳之已有物品，故系爭新型專利之申請就「已有物品」改良之「前提
    要件根本不存在」，被上訴人審核之立足點顯不備法定要件，其審核結果自屬不
    合法，系爭新型專利權之授予，依法當然應撤銷。系爭創作說明違背事實和學理
    ，油煙氣之上升同時行擴散之功乃烹飪時持續增溫，燃燒物及烹飪物氣化在大氣
    中所生之自然運動現象；排油煙機是借由風扇之吸氣作功，吸氣端產生低壓區以
    及借由煙罩之籠罩，放大此低壓區範圍的作用，使油煙氣上升的運動指向此低壓
    區不繼續擴散而易被風扇所吸入，並非系爭案創作說明所指稱「在風扇吸入口前
    設一改良導流結構，借由導煙板（７）之設置，讓油煙不會擴散而更容易被風扇
    所吸入」云云，因導煙板不具籠罩之功能反而造成運動流場之阻礙，油煙更行擴
    散；所以容易被風扇所吸入是因煙罩之籠罩而成一大低壓區面積之故。系爭案對
    於排油煙機作用時油煙氣上升之擴散運動及被風扇吸入之流場的創作說明，顯與
    事實未合。就系爭案與引證案之專業技術層面而言，系爭案結構改良說明，其排
    油之「流道」竟然是被組成儲油之Ｕ形導「油槽」而非使之暢流之「油溝」，如
    何使之導流暢順？其所謂結構改良安在？專利之申請乃每一技術層面在當時之最
    專業和最高層面之智慧，專用名詞是不能指鹿為馬的，系爭案以「油槽」作為改
    良「油溝」之暢流性說明記載，已有背流體邏輯亦有違專利創作說明必須使熟習
    該項技術者能據以實施之要件。系爭案將固定之氣流導流板改為抽取式之活動結
    構，其活動之特性，易使快速流動，通過導流板吸入口板面之上面及下面不同點
    所造成之壓力差，將產生不穩定的共震，實施方法顯有違實施氣流低噪流動的基
    本實用性要求。本件系爭案之創作說明由右開列舉其所持之論點及企圖之實用性
    ，尚嫌極為生澀，亦有專業實務不足之缺憾，被上訴人授予專利權顯不合法定要
    件。系爭案之圖示已自行否定其創作說明，是無法據以施作之例證，由系爭第五
    、六圖自行否定的例證，已可明確系爭由機體兩側下端緣向內形成Ｕ形之導油槽
    並於兩導油槽（）對稱設多道嵌糟（）之系爭申請標的的敘述，在金屬抽壓
    作業的專業技術面是不可為，無法據以實施的，或縱令如系爭圖示將嵌槽改成缺
    口，也因不具實用性，當然進步性也就不存在。被上訴人未檢附引證資料，遽認
    系爭案具有進步性為由暫准其專利權，於法自屬無據。系爭案不具實用性，亦不
    符商品安全檢查之規定，系爭案導煙板之內表面的污油會蓄積成垢，相對的系爭
    導煙板之下表面即其所稱之外緣面，更因直接接觸上升之油煙氣，持續上升的油
    粒子在導煙板的外緣面更易結成球狀油滴，正如系爭案所稱導煙板之內表面蓄積
    一層油垢，究其原因是油滴因其黏性而滯留，不易沿不陡斜的導煙板斜坡滑落。
    由是推之，導煙板外緣面之球狀油滴將呈垂直滴落爐面，此油滴四處滴落的現象
    顯然與被上訴人所指摘習用不設置導煙板之排油煙機並無二致。系爭案製成之排
    油煙機不具實用性。系爭案不具進步性及暫准專利權之授予不備審查邏輯要件，
    系爭案導煙板內表面，蓄積油垢之原因，顯然是因導煙板不夠陡斜所致。系爭案
    之導煙板被設置於Ｕ形弧狀導油槽之內側邊板嵌槽內，嵌槽因受內側邊板寬面及
    導油槽弧狀底面之約束，要令上下導煙板作疊設且可行抽插作功，嵌槽之下斜線
    尤與導油槽弧狀上半段之底面切點是無法陡斜的，這種平面幾何圖是很容易在紙
    上繪畫得知的，亦可由系爭之圖示九、十及三、四圖得證。而此上半段部分正是
    上升油煙氣匯集的主要空間區域。故系爭案之導煙板上下表面是會蓄積油垢及油
    漬滴的，然按系爭圖示二習用之排油煙機之導煙板因設於導油「槽」上方寬敞的
    空間，不受導油溝（槽）的限制，導煙板疊設可呈極度陡斜，尤為平直導煙板，
    油漬可沿導煙板之斜坡下滑瀉落，不滯留於導煙板上，故導煙板之內外表面並無
    積垢及油漬成球粒子滴落爐面上之現象發生，此現象可由您我家中使用之排油煙
    機，從不須清洗導煙板「內表面油垢」之事實作為見證。或縱如系爭案所稱導煙
    板須作清洗，只要將清潔劑噴灑在習用排油煙機導煙機導煙板內外表層上，溶解
    之油漬可直接瀉入兩側導油溝，根本不用拆卸導煙板清洗後又要再裝置回去的煩
    雜動作，清洗可更方便輕鬆；而系爭案令固定式導煙板改為抽屜式，此方法乃是
    日常生活中廣泛被使用的方式，而此方式亦是先前者容易思及且利用最普遍的技
    術手段，是此行業者通常創作能力之發揮的原技銜「習用範圍」，固仍不具有新
    穎性之要素；或再將習用與系爭案之排油煙機兩者相較，依前所述，明顯地不用
    拆洗導煙板之習用排油煙機應是優於系爭案必須拆洗之排油煙機，故系爭嵌糟設
    於導油槽之施作方法顯為不適宜，既不具實用性，又不備新穎性之要素，何來進
    步性？更何況評價進步性之先決要件為必備有新穎性，然系爭創作說明。並未載
    有任何合於新穎姓之要件，被上訴人不察，竟以系爭申請案是有進步性為由授予
    暫准專利權，其審查邏輯瑕疵明確。被上訴人未依法保障上訴人專利權之違法，
    系爭案之形態及其主結構已全然抄襲了上訴人方法專利權範圍的排列組合架構，
    足可認定系爭申請物品係為仿造是無庸置疑的。經異議，被上訴人不剔除系爭申
    請案侵犯上訴人專利權範圍之新型專利申請範圍，而以系爭申請案具進步性為由
    ，授與新型專利權，是被上訴人已構成行政違法在先，又牴觸專利法第九十八條
    第二項之法定為不適格於後，更是違背專利法第五十六條第二項及必要時得審酌
    說明書及圖示的但書規定，不法的侵犯上訴人專利物品─鱗板及排列組合架構方
    法之專利權範圍。上訴人為維護專利權不受侵犯，依法向被上訴人提起異議，被
    上訴人理應說明系爭新型專利權之授予何以不侵犯上訴人專利權範圍之物品及作
    功方法的法律層面作界分，此乃被上訴人的職責也是法律賦予上訴人之權利，惟
    上訴人之異議未得被上訴人適法之處分。上訴人依法提起訴願，並指出本件新型
    專利申請在技術邏輯和實施的實用性不合授予新型專利之要件。然經濟部訴願委
    員會竟指上訴人於異議時未提技術領域的質疑，讓該系爭新型專利申請人作答辯
    為由，駁回上訴人之訴願。但查上訴人之異議及訴願之對造係案件審查的被上訴
    人而非被審查的案件申請人，駁回理由委由案件被審查的申請人代充答辯，依法
    顯不適格。試問被上訴人專責何在？又以何權責授予申請人專利權？訴願委員會
    依職權理應命被上訴人答辯，然訴願委員會對上訴人之訴願對象顯已弄錯，其駁
    回之決定自非適法，為此請求訴願決定及原處分均撤銷，命被上訴人就參加人之
    第00000000號「排油煙機之導流結構改良」新型專利為應予撤銷之處分
    等語。
三、被上訴人則略以：運動方法、截油方法相同與否，無關新型專利之標的。系爭案
    和引證案兩者構造及技術手段不同，系爭案導煙板可直接抽出清洗，且導煙板（
    ７）抽出後，排油煙機內表面可直接擦拭，具進步性；又查系爭案依法發審並予
    暫准專利，並無違審查程序。系爭案目前仍處暫准專利期間，難謂已授予新型專
    利權；另異議案件之審查係採當事人進行主義，權責機關依當事人所提證據及答
    辯內容從事審理應無違誤。又此項訴訟理由並未於異議階段提出，且未發交參加
    人答辯，為訴願或行政訴訟所提新理由，應不予審究。再者，系爭案機體兩側緣
    下端均向內形成有Ｕ形導油槽（）連接至設有集油杯（）之集油槽（），
    系爭案導油槽（）可使油導流暢順，熟習該項技術者並無「無法據以實施」之
    情事；另系爭案活動導風板兩側嵌置於嵌槽並不易產生共震噪音。被上訴人之原
    處分並無違法等語，資為抗辯。
四、原審斟酌全辯論意旨及調查證據結果，略以：系爭案係於一機體之預定位置設有
    一風胃，而風胃內裝置有馬達與風扇；其特徵在於該機體兩側緣下端均向內形成
    有Ｕ形導油槽，連接至設有集油杯之集油槽，並於兩導油槽對稱設有多道嵌槽，
    而該嵌槽係為下斜之設置型態，且前一嵌槽之尾端係疊設於後一嵌槽之前端，並
    上、下留有適度之間距，而各嵌槽係供相對數量之長形導煙板採抽取式插置定位
    者。而上訴人所提出之引證案其結構特徵分由四個不同功能之主要個體：(一)加級
    風車：由兩個大小不同直徑的離心式風輪轉子，以馬達為中心呈上下縱立所組成
    ，下端為吸氣轉子在風量不變原則下轉子取最小直徑，上端為加級轉子，依實體
    容積之許可，轉子取最大直徑，加級轉子外圍為旋轉擴壓器，旋轉擴壓器之排氣
    端設有吸氣管，由排氣端之殼外通入殼內，吸氣管之出口端與排氣氣流作同方向
    指向；(二)梯形消聲室：兩側呈梯形，其背面（即梯形之下底）之下端向上折一油
    溝，梯形消聲室之高面設有加級轉子進氣口，梯形消聲室內設有吸氣轉子進氣口
    隔板，隔板上留有吸氣轉子進氣口，而隔板下方設有隔聲板及導風板，隔聲板及
    導風板間呈下墜風道（即第二下墜風道），導風板以下為梯形消聲室之底端緩衝
    區，且底端緩衝區之兩側板設有定位用螺絲；(三)伸縮背：由一平板左右兩側折邊
    ，且兩折邊有伸縮條孔，而平板之底邊折一油槽；(四)煙罩：側看呈弧頂錐狀形或
    稱扇狀形，扇狀之兩斜邊即為圓之半徑Ｒ，一斜邊為煙罩之背面，但背面板之下
    端與Ｒ之圓心點留有一段距離，作為煙罩吸氣之出口，在此出口之截面積內在煙
    罩內部分設多片鱗板而組成多道下墜風道，風道之上方為油煙氣吸入端，下方即
    為油煙氣出口端。經被上訴人審查，認引證案之除油煙機吸入口係由多片鱗板所
    組成之多道下墜風道，整個傾斜鱗涵蓋在炊具上方；其煙罩側看呈弧頂錐形狀，
    具有煙罩之弧頂、弧頂之油溝，吸入口鱗片導風板、多道下墜風道、折邊、斜邊
    之油溝、銜接用螺絲孔、煙罩背面板、兩側之錐狀板等構件；煙罩之背面與消聲
    室梯形之斜邊密接，使煙罩之油煙氣出口端與梯形消聲室之底端緩衝區衡通，並
    用螺絲使兩者固定之。系爭案與引證案相較，引證案並未揭示系爭案機體兩側緣
    下端均向內形成有Ｕ形導油槽，兩導油槽對稱設有多道下斜式嵌槽，且前一嵌槽
    之尾端係疊設於後一嵌槽之前端，並上、下留有適度之間距等特徵，故兩案構造
    不同；又引證案煙罩背面與消聲室梯形斜邊以螺絲銜接固定，各鱗片導風板側邊
    設具螺孔之折邊，係屬固定式定位，與系爭案導煙板於嵌槽內採抽取式插置定位
    ，兩案技術手段亦不同，且系爭案導煙板可直接抽出清洗，抽出後排油煙機內表
    面亦可直接擦拭，具進步性，故系爭案無違專利法第九十八條第一項第二款之規
    定，乃為異議不成立之處分，訴願決定機關核無不合。又上訴人並未具體指出兩
    案構造及技術手段相同之處，僅空泛訴稱引證案於除油煙機之進氣口設置系爭導
    風（煙）板，改變進氣之流場，而得廢氣淨化及消聲滅火，已具備新技術而獲准
    發明專利在案，故系爭案申請前已有相同之發明或新型申請在先並經核准專利者
    ，其再以導風（煙）板申請專利，自有違專利法第九十八條第一項第二款之規定
    云云，要難認為有理由。至上訴人指稱，系爭案排油煙機係以機體兩側下端之導
    油槽為導流結構改良之要件，惟其污油必先蓄存於下端兩側槽內，待滿槽後，始
    溢流至設有集油杯之集油槽，實與污油必須暢流至集油槽為必要性之內涵相悖，
    顯無據以實施之價值；又系爭案最上方長方形導風板並無法從嵌槽自由抽取與嵌
    入插置定位，故其抽取式導風（煙）板無法據以實施，已失其創作價值；再者，
    系爭案排油煙機於清洗時，油污易沾手、污染地面、費工時及清洗不便，而其活
    動式導風板於嵌槽上並不作緊壓，易有低頻噪音，於製作上及使用時並無使物品
    更臻於實用，且系爭案所改良之嵌槽即習知軌道式，乃一般人所熟知而可輕易完
    成，不符新型專利要件云云。訴願決定機關以其等皆非原異議階段主張之理由，
    核屬訴願階段所提之新理由，既未發交參加人答辯，亦未經被上訴人審究，自非
    本件訴願所得論究。從而，被上訴人所為本件異議不成立之處分，揆諸首揭法條
    規定及說明，洵無違誤，而維持原處分。上訴人於本件行政訴訟中猶執前詞爭議
    ，惟經審核被上訴人以系爭案與引證案構造、技術手段不同，且系爭案具進步性
    ，未違反專利法第九十八條第一項第二款之規定，而為「異議不成立」之處分所
    持之右開理由，暨訴願機關決定駁回上訴人之訴願所持之右開理由，均無不妥。
    從而，被上訴人所為之上開處分，並無違誤，訴願決定予以維持，亦無不合。因
    而將訴願決定及原處分均予維持，駁回上訴人之訴。
五、本院經核原判決於法並無違誤。上訴意旨仍執前詞並主張原審於九十一年四月十
    七日公開辯論時，僅列席法官二名，有判決法院之組織不合法之判決違背法令。
    被上訴人及系爭案申請人之辯稱，均已自認系爭案係利用上訴人之專利物，固定
    之鱗疊式導煙板之構造技術內容，將之更改為「讓導煙板得以抽取之結構」，係
    指嵌槽之再創作專利申請，而非原審判決所指系爭案與引證案構造、技術手段不
    同，惟原審卻忽略申請人強調且自認其改良結構是將習性之固定式導煙板改為抽
    取式之導煙板為創作之精神的答辯，未審酌申請人之原意與系爭申請標的物是否
    合一及是否適用於專利法第一百零五條再創作之準用，原判決適用法規顯有錯誤
    。原判決引證被上訴人之指稱上訴人鱗疊式之導煙板為固定式而系爭導煙板於「
    嵌槽內」可採抽取式，直接「抽出」清洗為具進步性故無違專利法第九十八條第
    一項第二款之規定，然查嵌槽乃工業技術之專有名詞，原判決既採證認定導煙板
    可於機體兩側緣下端導遊溝內側的「嵌槽內」採抽取式，可做「抽出」清洗為具
    進步性，則原判決應依專利法施行細則第十六條第二、三項之規定載明被上訴人
    審核結果確認導煙板是可在嵌槽內做抽取之依據，惟未見原審判決提被上訴人有
    檢附任何審核結果之依據及說明，原審判決有判決不備理由之違背法令。原判決
    既以系爭案具有進步性依法應載明被上訴人審核結果檢附系爭案之進步性已備有
    新穎性及實用性為前提之先決要件之邏輯依據，原判決疏漏，而有判決理由不備
    之違背法令。原判決既認同被上訴人之指稱系爭案具有進步性無不妥，判決理由
    即應載明被被上訴人審核「槽」導流污油之功能優於「溝」之導流作功的結果依
    據，以符審核之規定，顯然原審判決不備審核結果之依據，系爭案導流結構之改
    良是否具進步性顯不可知，判決之依據安在？原判決有判決不備理由之違法等語
    。然查凡對物品之形狀、構造或裝置之創作或改良，而可供產業上利用者，得依
    專利法第九十七條暨第九十八條第一項前段規定申請取得新型專利。而對於公告
    中之新型，任何人認有違反專利法第九十七條至第九十九條規定，提起異議者，
    依同法第一百零二條規定，得自公告之日起三個月內，備具異議書，附具證明文
    件，向專利專責機關提起之。從而，新型專利有無異議人所指違反專利法第九十
    八條第一項第二款之情事而應不予專利，依法應由異議人附具證據證明之，倘其
    證據不足以證明新型專利有違專利法之規定，自應為異議不成立之處分。而本件
    系爭案係於一機體之預定位置設有一風胃，而風胃內裝置有馬達與風扇；其特徵
    在於該機體兩側緣下端均向內形成有Ｕ形導油槽，連接至設有集油杯之集油槽，
    並於兩導油槽對稱設有多道嵌槽，而該嵌槽係為下斜之設置型態，且前一嵌槽之
    尾端係疊設於後一嵌槽之前端，並上、下留有適度之間距，而各嵌槽係供相對數
    量之長形導煙板採抽取式插置定位者，與上訴人所提出之引證案其構造不同。又
    引證案煙罩背面與消聲室梯形斜邊以螺絲銜接固定，各鱗片導風板側邊設具螺孔
    之折邊，係屬固定式定位，與系爭案導煙板於嵌槽內採抽取式插置定位，兩案技
    術手段亦不同，且系爭案導煙板可直接抽出清洗，抽出後排油煙機內表面亦可直
    接擦拭，具進步性，故系爭案無違專利法第九十八條第一項第二款之規定。次查
    系爭案構造和技術手段和引證案專利案既然不同，且導煙板於嵌槽可抽取、嵌槽
    之設置等熟習該項技術者依系爭案之圖示及說明可輕易完成，專利法並無規定專
    利案之申請應施作成產品以為依據，另過濾網之可抽取和系爭案圖（三）油漬由
    上一片導煙板（7） 而落入下一導煙板之技術手段不同，又「槽、溝」名詞之用
    語，乃見解不同，無關上訴人主張專利法第九十八條第一項第二款之適用。從而
    ，被上訴人為異議不成立之處分，揆諸前開規定與說明，尚無違誤，訴願決定及
    原判決亦予維持，均無不合。況查原判決已就本件爭點即上訴人主張引證案於除
    油煙機之進氣口設置系爭導風板，改變進氣之流場，而得廢氣淨化及消聲滅火，
    已具備新技術而獲准發明專利在案，故系爭案申請前已有相同之發明或新型申請
    在先並經核准專利者，其再以導風板申請專利，自有違專利法第九十八條第一項
    第二款之規定；系爭案排油煙機係以機體兩側下端之導油槽為導流結構改良之要
    件，惟其污油必先蓄存於下端兩側槽內，待滿槽後，始溢流至設有集油杯之集油
    槽，實與污油必須暢流至集油槽為必要性之內涵相悖，顯無據以實施之價值；又
    系爭案最上方長方形導風板並無法從嵌槽自由抽取與嵌入插置定位，故其抽取式
    導風板無法據以實施，已失其創作價值；再者，系爭案排油煙機於清洗時，油污
    易沾手、污染地面、費工時及清洗不便，而其活動式導風板於嵌槽上並不作緊壓
    ，易有低頻噪音，於製作上及使用時並無使物品更臻於實用，且系爭案所改良之
    嵌槽即習知軌道式，乃一般人所熟知而可輕易完成，不符新型專利要件各節，為
    不可採等情。明確詳述其得心證之理由，有如前述。並與前開專利法規定要無不
    合，尚無判決不適用法規或適用不當之違法；亦難謂有判決不備理由之違法，縱
    原審雖有未於判決中加以論斷者，惟尚不影響於判決之結果，與所謂判決不備理
    由之違法情形不相當。至於上訴人其餘訴稱各節，乃上訴人以其對法律上見解之
    歧異，就原審取捨證據、認定事實之職權行使，指摘其為不當，均無可採。末查
    原審於九十一年四月十七日公開辯論時，係由審判長法官徐瑞晃、法官李得灶、
    法官吳慧娟組成合議庭審理，此有言詞辯論筆錄在卷可按。尚無上訴人所指原審
    有判決法院組織不合法之情事。綜上所述，上訴意旨指摘原判決違誤，求予廢棄
    ，難認有理由，應予駁回。
據上論結，本件上訴為無理由，爰依行政訴訟法第二百五十五條第一項、第九十八條
第三項前段，判決如主文。
中    華    民    國    九十二      年      八        月    二十一      日
                    最 高 行 政 法 院  第 五 庭
                                審 判 長 法  官      徐  樹  海
                                         法  官      蔡  進  田
                                         法  官      姜  仁  脩
                                         法  官      鄭  淑  貞
                                         法  官      林  茂  權
右  正  本  證  明  與  原  本  無  異
                                         法院書記官  王  褔  瀛
中    華    民    國    九十二      年      八        月    二十一      日


司法院資訊處製作；財團法人民間司法改革基金會備份。
